臺灣橋頭地方法院民事判決
110年度訴字第883號
原      告  曹耀輝  
訴訟代理人  顏萬文律師
被      告  宋永賢  
訴訟代理人  唐治民律師
上列當事人間請求確認事實上處分權存在事件，本院於民國111
年9月23日言詞辯論終結，判決如下：
    主  文
原告之訴駁回。
訴訟費用由原告負擔。
    事實及理由
一、原告主張：坐落於如附圖所示鳥松區仁和段27地號暫編地號
    27(1)部分、鳥松區仁和段22地號暫編地號22(1)部分之未辦
    保存登記房屋（下稱系爭房屋）為訴外人顏李秀花所建造，
    顏李秀花之女兒即訴外人顏俸琴及顏鳳姿各有系爭土地持分
    8分之1。原告於民國91年11月15日向顏俸琴及顏鳳姿購買系
    爭土地持分共計4分之1，並同時向顏李秀花購買系爭房屋及
    門牌號碼高雄市○○區○○里○○路000號鐵皮屋，惟因系爭房屋
    並未辦理第一次所有權登記，故無法辦理移轉登記，且因疏
    忽未將納稅義務人變更為原告名義，然自斯時起顏李秀花即
    交付原告占有居住迄今，原告自91年11月至108年間繳納系
    爭房屋稅賦，自取得系爭房屋之事實上處分權。詎被告變更
    為系爭房屋之納稅義務人後，即向原告主張對系爭房屋有事
    實上處分權，有侵害原告權利之虞，故有提起確認之訴之法
    律上利益。爰請求確認系爭房屋之事實上處分權為其所有，
    並聲明：確認原告對系爭房屋有事實上處分權存在。
二、被告則以：原告自稱於91年間向顏李秀花購買之房屋，係坐
    落於高雄市○○區○○段00地號土地上、門牌號碼高雄市○○區○○
    里○○路000號房屋（鐵皮2層建物），而非系爭房屋，兩者門
    牌號碼、坐落基地、曾經拆除與否及房屋建材顯然不同。且
    原告未提出證據佐證其購買系爭房屋，亦未說明系爭房屋、
    土地買賣價金分別為若干，及提出已給付買賣價金之證據。
    況系爭房屋納稅義務人長達20年未變更為原告名義，顯悖於
    一般不動產買賣之常情，是原告未取得系爭房屋之事實上處
    分權等語。並聲明：原告之訴駁回。 
三、兩造不爭執之事項：
  ㈠系爭房屋為磚造4層建物，原為顏李秀花所有。系爭房屋建物
    無門牌，未辦理第一次保存登記，係位於高雄市○○區○○路00
    0號房屋旁之左棟房屋。房屋稅籍證明書之房屋坐落地址登
    記為高雄市○○區○○路000號房屋左棟。
  ㈡被告於110年1月24日與顏李秀花簽立不動產買賣契約，以150
    萬元向顏李秀花購買系爭房屋，110年1月25日已給付簽約款
    50萬元，約定餘款自110年3月1日按月給付4萬元，由洪寶鳳
    代收處理。
  ㈢系爭房屋之房屋稅納稅義務人原為顏俸琴，持份全部，109年
    12月25日申報由顏李秀花繼承，持份全部，110年1月25日辦
    理買賣申報新所有權人變更納稅義務人為被告。
  ㈣原告於91年11月28日以買賣為原因取得系爭27、27-1、27-2
    地號土地（即系爭土地）所有權應有部分各4分之1。
  ㈤系爭房屋現由原告占有使用中。
  ㈥系爭房屋自91年11月間迄今外觀均未改變。
  ㈦原告提起本件民事事件有確認利益。
四、本件之爭點：
    原告是否取得系爭房屋之事實上處分權？其請求確認就系爭
    房屋之事實上處分權存在，有無理由？  
五、本院得心證之理由：
　㈠按確認法律關係之訴，非原告有即受確認判決之法律上利益
    者，不得提起，民事訴訟法第247條第1項前段定有明文。所
    謂即受確認判決之法律上利益，係指因法律關係之存否不明
    確，致原告在私法上之地位有受侵害之危險，而此項危險得
    以對於被告之確認判決除去之者而言。原告主張其就系爭房
    屋之事實上處分權存在等語，為被告所否認，並稱已受讓系
    爭房屋之事實上處分權，則原告就系爭房屋之事實上處分權
    是否存在即不明確，致原告在私法上之地位有受侵害之危險
    ，是原告訴請確認就系爭房屋有事實上處分權存在，以除去
    其不安之狀態，自有即受確認判決之法律上利益，先予敘明
    。
  ㈡原告主張於91年11月15日向訴外人顏李秀花購買系爭房屋並
    給付房屋稅，為系爭房屋之事實上處分權人，惟其對系爭房
    屋有事實上處分權之事實，始終未能提出任何證據足以證明
    (見本院110年度訴字第883號卷第182頁)。反之，被告於110
    年1月24日與顏李秀花簽訂系爭買賣契約，以150萬元向顏李
    秀花購買系爭房屋，並於110年1月25日辦理買賣申報新所有
    權人變更納稅義務人為被告等情，為兩造所不爭執，被告亦
    提出系爭買賣契約為證（見110年度審訴字第476號卷第15至
    23頁），並經證人洪寶鳳結證稱：系爭買賣契約見證人係伊
    所親簽，簽約當時在場。顏李秀花於110年過世了，先前係
    長期照顧中心住民。顏李秀花委託伊出售系爭房屋，因顏李
    秀花經濟貧困，每年還要繳房屋稅金1萬多元，不堪負荷，
    故曾拜託住在系爭房屋的曹耀輝繳納稅金，曹耀輝不願繳納
    ，顏李秀花才決定出售系爭房屋。約109年伊介紹買賣系爭
    房屋，買方係代書找的等語明確（見本院110年度訴字第883
    號卷第67至73頁），依證人洪寶鳳證述內容，足見顏李秀花
    因無力負擔房屋稅賦而欲出售系爭房屋並移轉系爭房屋之事
    實上處分權，容難為有利原告之認定。　　　　
　㈢按不動產物權，依法律行為而取得、設定、喪失及變更者，
    非經登記，不生效力。因繼承、強制執行、徵收、法院之判
    決或其他因非法律行為，於登記前已取得不動產物權者，非
    經登記，不得處分其物權，民法第758條第1項、759條分別
    定有明文。又未辦理保存登記建物之讓與，因不能移轉登記
    而不能為不動產所有權之讓與，受讓人與讓與人間如無相反
    之約定，應認為讓與人已將該未辦理保存登記建物之事實上
    處分權讓與受讓人。準此，未辦理保存登記之建築物讓與時
    ，受讓人所取得者，為該建築物之事實上處分權。次按物之
    交付（占有移轉），不以現實交付為限，依民法第761條第3
     項規定，指示交付亦包括在內，此規定於占有之移轉亦準
    用之（民法第946 條參照），即占有之移轉，依民法第946 
    條第2 項準用第761 條規定，如買賣標的物房屋，由第三人
    無權占有時，出賣人得以對於第三人之返還請求權讓與於買
    受人以代現實交付。
　㈣經查，系爭房屋為未辦保存登記之建物，原為顏李秀花所有
    ，嗣於110年1月24日原告與顏李秀花簽訂系爭買賣契約，由
    原告購買系爭房屋，並於110年1月25日辦理買賣申報新所有
    權人變更納稅義務人為被告等事實，為兩造所不爭執。又系
    爭買賣契約第十二條第7點「本房屋的使用權是否有租約、
    有無第三人居住，由買方自行承擔處理」，被告對此陳稱：
    此條款之約定係因買賣當時已知系爭房屋有第三人居住，顏
    李秀花要求被告自行處理等語(見本院110年度訴字第883號
    卷第219至220頁)，可見顏李秀花隱含有將對第三人之所有
    物返還請求權由原告行使之意，而有移轉系爭房屋事實上處
    分權予原告之意涵。從而，系爭房屋雖未辦理保存登記，仍
    得為事實上處分權之移轉讓與，且其受讓人與讓與人間均無
    相反之約定，則顏李秀花辦理稅籍登記移轉給被告時，應認
    業將系爭房屋事實上處分權讓與給被告，被告取得系爭房屋
    之事實上處分權。
　㈤復按未辦所有權第一次登記之建物，其買賣事所常見，無從
    辦理所有權移轉登記，稅籍變更亦不生變動產權之效力，但
    某種程度仍可作為買賣、占有等事實之佐證，私法上仍具意
    義，似可解為出賣人之附隨義務（臺灣高等法院暨所屬法院
    96年11月28日96年法律座談會民事類提案第16號審查意見參
    照）。稅籍變更固然不得直接作為未保存建物事實上處分權
    之認定依據，仍可作為間接證據與其他證據綜合評價，是原
    告辯稱不能將稅籍變更作為事實上處分權之移轉讓與云云，
    尚難憑採。
六、從而，原告請求確認系爭房屋之事實上處分權為原告所有，
    為無理由，應予駁回。
七、本件事證已臻明確，原告其餘攻擊方法及所提證據，經本院
    審酌後，認於判決結果均不生影響，爰不一一予以論駁贅述
    。
八、據上論結，原告之訴無理由，依民事訴訟法第78條，判決如
    主文。　　
中　　華　　民　　國　　111 　年　　9 　　月　　23　　日
                  民事第二庭  法　官　蔡牧玨
以上正本係照原本作成。
如對本判決上訴，須於判決送達後20日內向本院提出上訴狀。如
委任律師提起上訴者，應一併繳納上訴審裁判費。
中　　華　　民　　國　　111 　年　　9 　　月　　23　　日
                              書記官　許婉真